臺灣高等法院刑事判決　　　　　　　　　　　　　　九十年度上易字第三五一六號
　　上　訴　人　臺灣板橋地方法院檢察署檢察官
　　上　訴　人
　　即　被　告　己○○
　　選任辯護人　江鶴鵬
　　　　　　　　林月雪
右上訴人因被告詐欺案件，不服臺灣板橋地方法院九十年度易字第一一六號，中華民
國九十年五月二十八日第一審判決（起訴案號：臺灣板橋地方法院檢察署八十八年度
偵字第二四九九六號、八十九年度偵字第一０五三二號），提起上訴，本院判決如左
：
    主  文
原判決關於己○○部分撤銷。
己○○無罪。
    理  由
一、公訴意旨略以：
  (一)八十八年度偵字第二四九九六號部分：
  1.緣甲○○在大陸深圳市○○區○○路四十五區富源工業區設立傑良聖電子有限公
    司（下稱傑良聖公司），從事揚聲器之製造生產，己○○同為台商，在大陸東莞
    市樟木頭鎮設立東莞樟木頭逸達電子廠，民國（下同）八十六年九月二十八日起
    至八十七年二月二十四日間，己○○分別向傑良聖公司訂購揚聲器數批，總價港
    幣一百零九萬零十九元，詎所開立支票均遭退票，事後己○○以其對香港朝陽電
    子有限公司之貨款港幣五十六萬七千零五十六元抵付告訴人外，餘均積欠未還。
  2.嗣經杰良聖公司向廣東省東莞人民法院提出民事訴訟，並獲勝訴，欲向被告工廠
    聲請查封時，被告工廠設備已經外移，在東莞市塘廈鎮，另以東莞雅慶電子有限
    公司（下稱雅慶公司）名義，仍操舊業營運。甲○○尋訪後向其追討貨款時，己○○稱其生意訂單遽增，已成宏碁電腦之下游廠，央請甲○○再予支持，清償債
    務始有把握，使甲○○信以為真，陷於錯誤再次接受其揚聲器訂單數批，總價港
    幣三十六萬八百三十八元，並經對帳，貨物由己○○收迄，復稱其在大陸票信破
    產，無法以大陸公司票據支付，改以其自稱有股東關係之呂禮福在中國國際商業
    銀行板橋分行，帳號00000000號私人支票，折合當時匯價，開立八十八
    年九月四日付款日，面額五十八萬九千六百零三元、八十八年九月四日付款日、
    面額五十萬元支票二張交付予告訴人，先行支付三分之二貨款，詎屆期退票，甲○○按址往尋呂禮福，亦與己○○同避大陸。甲○○再向票據交換所查證，始知
    呂禮福之支票帳戶於八十八年十月間即已列為拒絕往來戶，甲○○至此方知受騙
    。
  (二)八十九年度偵字第一○五三二號部分：
    緣己○○、戊○○係兄弟，渠二人基於意圖為自己不法所有之犯意聯絡，八十八
    年初由己○○出面向丁○○邀約，稱將於八十八年十月間於中國廣東省中山縣三
    鄉鎮白石村設立工廠電子廠生產變壓零件、高品質音響喇叭，所需資金為二百四
    十萬元港幣，分成三份，丁○○與戴氏兄弟二人各一份，己○○並保證於三個月
    內即八十九年元月底前成立工廠。丁○○不疑有他而允諾，並已交訖被告己○○
    告訴人投資的一份港幣捌拾萬元。惟屆時工廠卻一直未能成立，而己○○亦失去
    聯絡不見蹤影，戊○○則稱係己○○負責籌劃，其現亦無法聯絡上其兄致無法解
    決，經丁○○進一步查證了解，發現工廠根本尚未動工，至此始知受騙。基上，
    因認被告己○○涉有刑法第三百三十九條第一項詐欺取財罪之共同正犯，並應依
    連續犯論擬之云云。
二、按犯罪事實，應依證據認定之，無證據不得推定其犯罪事實；不能證明被告犯罪
    者，應諭知無罪之判決，刑事訴訟法第一百五十四條及第三百零一條第一項分別
    定有明文。次按事實之認定，應憑證據，如未能發現相當證據，或證據不足以證
    明，自不能以推測或擬制之方法為裁判基礎；認定犯罪事實所憑之證據，雖不以
    直接證據為限，間接證據亦包括在內，然無論直接或間接證據，其為訴訟上之證
    明，須於通常一般之人均不致於有所懷疑，而得確信其為真實之程度者，始得據
    之為有罪之認定，倘其證明尚未達到此一程度，而有合理之懷疑存在時，即無從
    為有罪之認定；認定不利於被告之事實，須依積極證據，茍積極證據不足為不利
    於被告事實之認定時，即應為有利於被告之認定，更不必有何有利之證據，最高
    法院四十年台上字第八六號、七十六年台上字第四九八六號及三十年上字第八一
    六號判例分別著有明文。又刑法第三百三十九條第一項詐欺罪之成立，須意圖為
    自己不法之所有，以詐術使人將本人或第三人之物交付為要件，所謂以詐術使人
    交付，必須被詐欺人因其詐術而陷於錯誤，若其所用方法，不能認為詐術，亦不
    致使人陷於錯誤，即不構成該罪，最高法院四十六年臺上字第二六○號判例可資
    參照。即刑法詐欺取財罪之成立，以行為人自始基於為自己或第三人不法所有之
    意圖，以詐術使人交付財物，始能構成。至於民事債務當事人間，有未依債之本
    旨履行給付者，在一般社會經驗上原因非一，或因不可歸責之事由而不能給付，
    或因合法主張抗辯而拒絕給付，或因財產、信用狀況緊縮而無力給付，甚至債之
    關係成立後，始行惡意遲延給付，皆有可能，非必出於自始無意給付之財產犯罪
    一端。是若無足以證明其在債之關係發生時，自始即具有不法所有意圖之積極證
    據，亦僅能令負民事債務不履行之責任，要難以單純債務不履行之狀態，即推定
    被告自始即有不法所有意圖之詐欺犯意。
三、公訴人認被告己○○涉有上開公訴意旨(一)之詐欺取財罪嫌，無非以告發人甲○○
    及證人乙○○、孫祥銘、黃明仁於偵查中之指證及案外人呂禮福所簽發之二紙支
    票正本上均無被告之背書，並有廣東省東莞市人民法院民事判決書一份、東莞雅
    慶電子有限公司訂購單及傑良聖電子有限公司月結對帳單三紙、呂禮福所簽發之
    支票二紙及退票理由單、拒絕往來通知書、孫明祥聲明啟示一份、告發人甲○○
    致被告之函件一份、中國國際商業銀行八十八年十二月十三日（八十八）中橋字
    第一八八號函、台北市票據交換所八十八年十二月四日，（八八）北票字第一四
    三號函、第一商業銀行永和分行八十九年一月十八日、一永和字第一五號函等資
    料為其論據；另公訴意旨(二)部分則以告訴人丁○○於偵查中之指訴及同案被告戊○○之切結書、本票各一份等資為佐證，並以果如被告己○○所稱其弟非出於自
    願而簽立前開文件，何以未於事後向當地司法機關尋求救濟云云，而認被告戴經
    綸所辯，純為卸責之詞，不足採信為其論據。
四、訊據被告己○○堅詞否認涉有上開公訴意旨(一)部分之詐欺取財之犯行，辯稱：被
    告與傑良聖公司之業務往來均是經由該公司實際負責人乙○○接洽而成，而非名
    義負責人甲○○；告訴人（應為告發人之誤）甲○○指稱伊以股東呂禮福之支票
    向其詐騙貨品等情亦非屬實；另伊交付乙○○之呂禮福支票雖遭退票，惟此期間
    伊同時亦交付七紙支票予乙○○，並均由乙○○兌現，此七紙支票之總金額高達
    新台幣四百二十二萬零五百四十七元，顯已超逾伊欠負傑良聖公司之債務達新台
    幣六十八萬五千四百五十一元，此超過部分即是伊清償乙○○私人債務部分，是
    伊並無詐欺可言；再告訴人（告發人之誤）陳稱傑良聖公司之債務與案外人乙○○之債務無關，二債務應屬分別成立，惟至今卻仍無法提出伊欠負乙○○債務之
    明細與證明等語。經查：
  (一)被告以逸達電子廠名義向傑良聖公司訂購揚聲器，嗣並要求傑良聖公司出貨予伊
    另行成立之雅慶公司，均係由乙○○與被告接洽，並收受貨款等情，業由案外人
    乙○○於本院九十一年五月九日調查程序中證稱：（被告向甲○○訂購的貨款有
    無透過你交付？）這個工廠（指傑良聖公司）是甲○○開的，他回來台灣時，人
    不在大陸由我代管工廠，‧‧‧，貨款由被告同意請朝陽公司轉給我五十多萬，
    後面還有五十多萬還沒給。（這一批貨款有無開票給你？）貨款開了三張票都退
    票。（為何貨款未清，你又賣貨給他？）後來他又搬遷到東莞塘市廈鎮雅慶電子
    公司，跟我說，他直接向宏碁公司拿單，不必經過朝陽，說若要還清貨款，要幫
    忙他，繼續供貨給他，‧‧‧。（你供貨給雅慶公司，被告有無付貨款？）被告
    說他先付三分之二的貨款，先拿股東呂禮福的二張票，一張五十萬元，一張五十
    八萬九千六百零三元過來給我，二張票都退了等語。足認乙○○對於被告與傑良
    聖公司之交易過程均知之甚詳，且告發人於原審所提補充告訴理由中亦坦認，乙○○為告發人之父，告發人公司為家族企業，乙○○為告發人所營公司中負責接
    洽訂單之人，是被告與傑良聖公司之交易及貨款之給付均係透過乙○○代理接洽
    為之，應屬無訛。
  (二)再查，被告己○○所經營之逸達電子廠與傑良聖公司往來，均由被告己○○與乙○○接洽，自八十六年五月間起即陸續交易，並依大陸商場之交易習慣付款，即
    賣方當月份所出貨之貨款，於翌月上旬對帳，對帳無誤後二個月（六十天）請款
    ，始由買方開出一個月期之票據付款，其中自八十六年九月二十八日起至八十七
    年二月二十四日止，陸續向傑良聖公司所訂購之揚聲器數批，貨款計港幣一百零
    九萬零十九元，被告所簽發交付之支票自八十七年二月五日起即陸續遭退票，經
    傑良聖公司催討，被告即以其對朝陽公司之應收貨款即港幣五十六萬七千零五十
    六元抵付，其餘貨款計港幣五十二萬二千九百六十三元則積欠未還等情，均經被
    告及傑良聖公司坦認在卷，按雙方既自八十六年五月間起即已陸續交易，且被告
    於交易後數月間均有支付貨款，殆至八十七年二月間始因無法支付所簽發之票據
    而陸續退票，是顯難僅憑被告事後尚有貨款計港幣五十二萬二千九百六十三元積
    欠未還，即認被告於與傑良聖交易之伊始，即有不法所有之詐欺意圖。
  (三)另依公訴意旨稱，被告以「生意訂單遽增，已成為宏碁電腦之直接下游廠商」等
    語，詐騙傑良聖公司，致該公司信以為真而出貨予被告所營之雅慶公司，而認被
    告有詐欺之事實云云；另證人乙○○於本院九十一年五月九日訊問程序中亦證稱
    ：後來他（指被告）又搬遷到東莞塘市廈鎮雅慶電子公司，跟我說，他直接向宏
    碁公司拿單，不必經過朝陽，說若要還清貨款，要幫忙他，繼續提供貨給他等情
    。惟查，被告究否有無以上開等語詐騙傑良聖公司，業據被告否認在卷，另並無
    其他證據足證該情，則告發人之片面指訴，是否可信，已非無疑；再被告於經營
    逸達電子廠當時，即與傑良聖公司有生意上之往來，該公司並因經營不善而尚積
    欠傑良聖公司港幣五十二萬二千九百三十六元整等之事實，均為被害人傑良聖公
    司及證人乙○○知之甚詳，是被告之償債能力早為傑良聖公司及乙○○知悉，則
    乙○○及傑良聖公司是否會輕易採信被告所陳，而未予查明，致因而陷於錯誤，
    陸續出貨予雅慶公司，亦屬有疑。
  (四)再公訴意旨復稱，被告於支付雅慶公司積欠傑良聖公司之貨款當時，訛稱其在大
    陸票信破產，無法以大陸公司票據支付，改以其自稱有股東關係之呂禮福之支票
    支付傑良聖公司，詎屆期退票，經告發人甲○○按址往尋呂禮福，竟與己○○同
    避大陸，嗣經查證，始知呂禮福之支票帳戶於八十八年十月間即已列為拒絕往來
    戶等情。惟查，關於上情，證人乙○○雖曾於檢察官偵訊中證稱：（呂禮福支票
    何時交給你？）八十八年七、八月左右，呂禮福支票是戴（指己○○）交給我，
    他說呂禮福是他們公司股東云云（見八十八年度偵字第二四九九六號偵查卷第三
    八頁反面）；惟嗣則證稱：（當初己○○持呂禮福的票給你時，戴怎麼說的？）
    他拿給我時說他本身的票已經拒往了，所以拿呂的票給我，他沒說什麼，只是我
    覺得她跟呂之間一定有關係才會拿呂的票給我（同上偵查卷第四四頁反面）。另
    並於原審中稱：被告在大陸有開立逸達公司，被告對我的詐術，當時被告拿呂禮
    福的客票給我，並告知我這被告福（指呂禮福）是個大地主的兒子，有足夠的經
    濟能力，票應該沒有問題云云（見原審卷第六一頁）。依上開證述，乙○○對於
    被告究否有無於交付呂禮福之票據當時，對伊訛稱呂禮福係被告所營公司之股東
    一情，前後說法不一，則告發人此部分指述是否屬實，即非無疑。再上開票據雖
    未經被告背書於後，惟背書與否僅係支票轉讓態樣之不同，尚難以此推認被告確
    有詐騙被害人之事實。至告發人指稱被告所交付呂禮福之票據，該支票帳戶於八
    十八年六月二十五日及同年八月三十日均曾有退票紀錄，而認定被告於交付票據
    當時即無清償之意云云，然衡諸被告所交付者既屬客票，則是否有退票紀錄並非
    單由票面所載即可得知，被告於交付該票據當時不知該等事實確屬可能，是顯難
    依此認定被告確有詐騙之意圖。另告發人又稱，上該支票帳戶於八十八年十月間
    即經台北市票據交換所公告列為拒絕往來戶云云，然依證人乙○○於上開偵訊程
    序中所供，可知被告於八十八年七、八月時即已將上開支票交付乙○○以支付傑
    良聖公司之貨款，是亦顯難認被告於交付票據當時即可預知呂禮福之票據帳戶將
    遭列為拒絕往來戶之事實，則告發人此部分指訴亦屬無據。況縱被告確有惡意遲
    延給付或不為給付上開貨款等情，然既無證據證明被告於債之發生當時（即被告
    以雅慶公司名義向傑良聖公司訂貨當時），有施用詐術且自始即具有不法所有意
    圖之積極證據，則僅能令負民事之遲延給付責任，尚不得僅以此事後債信違反之
    客觀事態，而推定被告自始即有詐欺取財之犯意，其理至明。
  (四)另雖有證人即前逸達電子廠副總經理孫祥銘之聲明啟事（見同上偵查卷第二三、
    二四頁），及丙○○所為不利被告之證詞（見本院卷九十一年五月二十七日訊問
    筆錄），惟依孫祥銘之聲明內容及丙○○之證詞，均僅得證明被告確有積欠多家
    廠商債務之事實，均難執為被告確有詐欺事實之依據。
五、訊據被告己○○亦否認公訴意旨(二)部分之犯行，辯稱：伊並未向丁○○收受港幣
    八十萬元，此部分純係告訴人丁○○之片面指訴，另證人陳睦夫係屬告訴人之姐
    夫，其證詞亦有偏頗云云等語。經查：
  (一)被告己○○之弟戊○○雖曾於八十九年二月二十五日簽立乙紙切結書，其上載明
    被告於八十八年十月間設立電子廠生產變壓零件高品質音響喇叭，同時丁○○先
    生已經將港幣八十萬元交由胞兄己○○云云等情。惟查，戊○○於原審中坦言伊
    簽立該紙切結書並未經過被告之同意，而被告亦稱伊對其弟戊○○簽立該紙切結
    書等情並不知悉，則該切結書之效力如何，即屬可疑。
  (二)再告訴人丁○○於本院九十一年七月一日調查程序中指稱：被告於八十八年間在
    大陸伊經營之友賀電子廠，向伊說把變壓器之工廠賣掉，投資被告在中山縣所開
    設之電子廠，伊在土城雲林鵝肉城交給被告八十萬元港幣。大陸那邊本來要給伊
    人民幣，因被告說最好給港幣，所以伊就要求買方直接換成港幣給伊，伊從大陸
    帶回來，交給被告。而伊出售友賀電子廠並無任何書面契約，只是口頭說好就成
    交云云。惟查，八十萬元港幣之交易並非少數（折合台幣約為三百多萬元），縱
    買賣時雙方未簽訂任何書面契約，惟買方於交付款項時通常亦會要求書立收據等
    證明，是告訴人丁○○稱雙方間並無任何書面等情，顯與常情不符；再依我國管
    理外匯條例第十一條規定，旅客或隨交通工具服務之人員，攜帶外幣出入國境者
    ，應報明海關登記，‧‧‧。是告訴人丁○○既稱伊係要求買方直接換成「港幣
    」予伊，而伊再將該「港幣」由大陸帶回云云，按港幣於我國而言既屬外幣，則
    丁○○於攜帶入境當時，即會有報明海關登記之資料，惟經本院函囑財政部台北
    關稅局查明結果，告訴人丁○○於八十八年一月至九月（陳睦夫證稱交付港幣之
    時間為九月底）間由國外入境台灣時，並無申報攜帶港幣八十萬元來台之情事，
    即丁○○於該段期間內並無攜帶大額外幣入境國內之申報紀錄（見本院卷附財政
    部台北關稅局函），是告訴人上開陳稱伊係將八十萬元港幣由大陸攜帶入境交付
    被告云云等情，即非屬實。
  (三)至證人陳睦夫於原審及本院中雖均證稱，丁○○於八十八年九月底在雲林鵝肉店
    將港幣八十萬元交予被告，當時伊在場云云（分見原審卷第一五一頁、本院九十
    一年七月十八日訊問筆錄），惟衡諸告訴人丁○○上開指訴事實顯有可疑，業如
    前述，則證人陳睦夫上開證述情節與告訴人相同部分亦應同受質疑，再證人陳睦
    夫為告訴人丁○○之姐夫，業據丁○○自承在卷，則其所為證稱亦難免有附和告
    訴人或偏頗之虞，顯非得遽採為不利被告之認定。
六、綜上所述，本件公訴人所指被告上開詐欺取財之犯行，均乏積極確切之證據足資
    證明，是顯不能證明被告犯罪。原審經審理結果認被告應成立本件犯行，其所為
    認定顯有違誤。檢察官循告訴人聲請上訴意旨，認本件原審對被告所為之判決顯
    屬過輕，為無理由。被告上訴意旨指摘原判決不當，為有理由，應由本院將原判
    決撤銷，另為被告無罪之諭知。
七、被告於審理期日經合法傳喚，無正當理由不到庭，爰不待其陳述逕行判決。
據上論斷，應依刑事訴訟法第三百六十九條第一項前段、第三百六十四條、第三百零
一條第一項、第三百七十一條，判決如主文。
本案經檢察官洪泰文到庭執行職務
中      華      民      國     九十一    年  十一     月     十三    日
                              臺灣高等法院刑事第二十一庭
                                  審判長法  官  葉  騰  瑞
                                        法  官  江  國  華
                                        法  官  莊  明  彰
右正本證明與原本無異。
不得上訴。
                                        書記官  廖  嫣  雯
中      華      民      國     九十一    年     十一     月     十四    日
